臺灣桃園地方法院民事裁定
110年度消債更字第397號
聲  請  人  
即債務人    趙涵玉  
代  理  人  葉力豪律師(法扶律師)
上列當事人因消費者債務清理事件聲請更生，本院裁定如下：
    主  文
一、債務人趙涵玉自民國一百一十年一月二十八日下午四時起開
    始更生程序。
二、命司法事務官進行本件更生程序。
    理  由
一、按債務人不能清償債務或有不能清償之虞者，得依本條例所
    定更生或清算程序，清理其債務；債務人無擔保或無優先權
    之本金及利息債務總額未逾新臺幣（下同）1,200萬元者，
    於法院裁定開始清算程序或宣告破產前，得向法院聲請更生
    ，民國107年12月26日修正並公布施行之消費者債務清理條
    例（下稱消債條例）第3條、第42條第1項分別定有明文。次
    按債務人對於金融機構負債務者，在聲請更生或清算前，應
    向最大債權金融機構請求協商債務清償方案，或向其住、居
    所地之法院或鄉、鎮、市、區調解委員會聲請債務清理之調
    解；債務人為前項請求或聲請，應以書面為之，並提出財產
    及收入狀況說明書、債權人及債務人清冊，及按債權人之人
    數提出繕本或影本。協商或調解成立者，債務人不得聲請更
    生或清算。但因不可歸責於己之事由，致履行有困難者，不
    在此限；又自債務人提出協商請求之翌日起逾30日不開始協
    商，或自開始協商之翌日起逾90日協商不成立，債務人得逕
    向法院聲請更生或清算，復為消債條例第151條第1項、第2
    項、第7項及第153條所明定。再按法院開始更生程序之裁定
    ，應載明其年、月、日、時，並即時發生效力；法院裁定開
    始更生或清算程序後，得命司法事務官進行更生或清算程序
    ；必要時，得選任律師、會計師或其他適當之自然人或法人
    一人為監督人或管理人，消債條例第45條第1項、第16條第1
    項分別定有明文。
二、聲請意旨略以：聲請人即債務人趙涵玉前積欠金融機構債務
    無法清償，於110年8月26日聲請消費者債務清理法院前置調
    解，並於110年10月28日經司法事務官諭知調解不成立，又
    聲請人主張其無擔保或無優先權之債務總額為17萬5,354元
    ，未逾1,200萬元，且未經法院裁定開始清算程序或宣告破
    產，爰聲請裁定准予更生等語。
三、經查：
  ㈠本條例所稱消費者，指5年內未從事營業活動或從事小規模營
    業活動之自然人；前項小規模營業指營業額平均每月20萬元
    以下者，消債條例第2條第1、2項定有明文。又消債條例第2
    條第1項所稱5年內從事小規模營業活動，係指自聲請更生或
    清算前1日回溯5年內，有反覆從事銷售貨物、提供勞務或其
    他相類行為，以獲取代價之社會活動，依其5年內營業總額
    除以實際經營月數之計算結果，其平均營業額為每月20萬元
    以下者而言，例如：平均月營業額未逾20萬元之計程車司機
    、小商販等即屬之（參照辦理消費者債務清理事件應行注意
    事項第1點）。經查，參以聲請人勞工保險被保險人投保資
    料表及國稅局綜合所得稅各類所得資料清單，可知聲請人於
    聲請更生前，均投保在民間公司，且無從事小額營業活動，
    自得依消債條例聲請更生，合先敘明。
  ㈡又聲請人以其有不能清償債務情事，向本院聲請債務清理前
    置調解，經本院以110年度司消債調字第389號調解事件受理
    在案，嗣本院司法事務官於110年10月28日開立調解不成立
    證明書等情，業經本院依職權調取上開調解案卷查明無訛，
    是聲請人確已依消債條例第151條第1項、第153之1第1項之
    規定，於聲請更生前聲請法院調解，本院自得斟酌該調解案
    卷中所提出之資料及調查之證據，再綜合聲請人目前全部收
    支及財產狀況，評估是否已達不能維持最低生活條件，而有
    「不能清償債務或有不能清償之虞」之情形。
四、經查，本院司法事務官前於調解程序中，函詢全體債權人陳
    報債權及提供聲請人還款方案結果，最大債權人玉山商業銀
    行股份有限公司陳報債權金額為12萬2,344元，並陳報其願
    提供分120期、年利率2％，每月清償251元之協商方案，惟與
    聲請人連繫後，因聲請人仍有其他資產公司之債權，無法負
    擔，故未能達成協商方案。另陽光資產管理股份有限公司陳
    報其債權總額為19萬3,498元、億豪管理顧問股份有限公司
    陳報其債權總額為5萬8,043元、良京實業股份有限公司陳報
    其債權總額為16萬2,076元，另萬榮行銷股份有限公司則未
    陳報債權，總計已陳報之債權總額為53萬5,961元，未逾1,2
    00萬元，惟因最大債權銀行陳報無調解成立之可能，因而未
    到庭，致雙方調解不成立等情，業經本院調閱該調解卷宗查
    明無訛，堪認聲請人本件之聲請已踐行前開法條之前置調解
    程序規定。
五、次查，依聲請人所提出財產及收入狀況說明書、全國財產稅
    總歸戶財產查詢清單及本院依職權調閱聲請人高額壽險資訊
    連結（參調解卷第8、18頁，本院卷第9至23頁），顯示聲請
    人名下並無任何財產，而聲請人所稱其有國泰人壽商業保險
    部分，經本院調閱聲請人高額壽險資訊，可知聲請人之國泰
    人壽商業保險為健康及傷害保險，雖以聲請人為被保險人，
    然要保人為聲請人之母親，並經國泰人壽保險公司函覆本院
    確認並無以聲請人為要保人之保險契約在卷可稽(參本院卷
    第57頁)，故應不列入聲請人財產中計算。另其收入來源部
    分，聲請人聲請更生前二年期間，係自108年8月28日起至11
    0年8月25日止，故以108年9月起至110年8月止之所得為計算
    。據聲請人所提出108、109年度綜合所得稅各類所得資料清
    單所示，聲請人於108年薪資所得總計為12萬5,753元，平均
    每月約為1萬479元，是於108年9月起至同年12月止，薪資所
    得總計為4萬1,916元（1萬479元×4月＝4萬1,916元）。聲請
    人於109年薪資所得總計為11萬2,675元，平均每月僅為9,39
    0元，惟聲請人陳報於聲請更生前二年其每月薪資所得約為3
    萬3,000元，據聲請人所提出勞工保險被保險人投保資料表
    ，可知聲請人於109年確有多家投保薪資高達3萬3,000元，
    故認聲請人於109年1月起至110年8月止，每月薪資所得應以
    3萬3,000元計算，總計約為66萬元（3萬3,000元×20月＝66萬
    元）。是聲請人聲請更生前二年之所得收入總計為70萬1916
    元（4萬1,916元＋66萬元＝70萬1,916元）。另聲請更生後，
    聲請人陳報其每月薪資所得不固定，約為2萬9,000元至3萬3
    ,000元，並提出郵局存摺明細在卷可稽(參本院卷第47、48
    頁)，是以本院即以2萬9,000元及3萬3,000元之平均，約為3
    萬1,000元計算聲請人薪資所得，是認應以每月3萬1,000元
    為聲請人聲請更生後每月可處分之所得收入計算。
六、另按「（第1項）債務人必要生活費用，以最近一年衛生福
    利部或直轄市政府所公告當地區每人每月最低生活費1.2倍
    定之。（第2項）受扶養者之必要生活費用，準用第1項規定
    計算基準數額，並依債務人依法應負擔扶養義務之比例認定
    之。（第3項）前二項情形，債務人釋明更生期間無須負擔
    必要生活費用一部或全部者，於該範圍內，不受最低數額限
    制；債務人證明確有必要支出者，不受最高數額及應負擔比
    例之限制」，此為消債條例第64條之2所明定。是查，聲請
    人主張其個月每月必要生活支出總額為桃園市最低生活費1.
    2倍1萬8,337元，另有父母親之扶養費，每人6,000元。衡諸
    衛生福利部所公布108年度之平均每人每月生活之最低生活
    費1萬4,578元之1.2倍為1萬7,493元，109、110年度之平均
    每人每月生活之最低生活費1萬5,281元之1.2倍為1萬8,337
    元。聲請人每月個人生活必要支出費用為1萬8,337元，與衛
    生福利部所公布桃園市每月最低生活費用相當，故認聲請人
    每月生活必要支出費用為1萬8,337元，應屬合理。另聲請人
    父母親扶養費部分，聲請人父親每月領有國軍退除官兵俸金
    3萬4,631元，每年領有三節禮金6,000元，應無受聲請人扶
    養之必要。又聲請人母親部分，據本院依職權調閱其母親稅
    務電子閘門財產所得調件資料表，其母親名下雖擁有一房地
    ，然於108、109年均無所得收入資料，且僅有每年三節禮金
    6,000元，而無其他政府補助及收入，故應有受扶養之必要
    。本院衡以一般情形，受扶養人日常生活較為單純，其支出
    應較扶養人為低，然聲請人之母親患有糖尿病及老人失智症
    (參本院卷第45頁)，應較一般人需額外負擔相關醫療支出費
    用，故爰依上開109年度桃園市每人每月最低生活費1.2倍為
    標準計算，則為1萬8,337元為適當，聲請人母親每年領有三
    節禮金6,000元，平均每月500元，又聲請人應與其兄弟姐妹
    共同分擔扶養費，雖聲請人陳報其兄弟姐妹均無負擔，都是
    由其個人負擔全部扶養費，然這僅為其等內部分配協議部分
    ，應不得以此原因侵害全體債權人之受償利益，故聲請人應
    負擔之扶養費為4,459元【(1萬8,337元-500元)/4人＝4,459
    元】計算。是本院認聲請人每月必要支出費用應為2萬2,796
    元(1萬8,337元＋4,459元＝2萬2,796元)。
七、從而，聲請人以上開收入扣除必要支出後，每月應有餘額8,
    204元（3萬1,000元－2萬2,796元＝8,204元）可供清償債務，
    聲請人現年46歲（65年出生），距勞工強制退休年齡（65歲
    ）尚約19年，審酌聲請人目前之收支狀況，至其退休時止，
    雖非顯無法清償聲請人前揭所負之債務總額，惟考量聲請人
    每月薪資所得不固定，仍須負擔照護父母之責任，且其確有
    多家資產公司之債務，所積欠債務之利息及違約金仍在增加
    中等情況，堪認聲請人之收入及財產狀況，有藉助更生制度
    調整其與債權人間權利義務關係之必要，自應許聲請人得藉
    由更生程序清理債務。
八、綜上所述，聲請人係消費者，已達不能清償債務之程度，經
    消費者債務清理調解不成立，而查無消債條例第6條第3項、
    第8條或第46條各款所定應駁回更生聲請之事由，則其聲請
    ，應屬有據，爰裁定准許，並依同條例第16條第1項規定，
    命司法事務官進行更生程序如主文。
九、本院裁定准許開始更生程序，俾使聲請人得以重建經濟生活
    ，惟本裁定不生使債務消滅之效力，須聲請人於更生程序中
    與債權人協定更生方案，並持續履行完畢後，始能依消債條
    例第73條之規定使全部債務均視為消滅，附此敘明。
　　
中　　華　　民　　國　　111 　年　　1 　　月　　28　　日
　　　　　　　　　民事第三庭  法  官  林靜梅
以上正本係照原本作成。
本裁定不得抗告。
本裁定業已於111年1月28日下午4 時整公告。
中　　華　　民　　國　　111 　年　　1　 　月　　28　　日
　　　　　　　　　　　　　　　書記官  劉寶霞